最高法院刑事判決　　　　　　　　　　　　　　　八十八年度台上字第一六六六號
　　上　訴　人
　（承受訴訟人）盧康雲
　　代　理　人　蘇 友 辰律師
　　被　　　告　丙 ○ ○
　　　　　　　　丁 ○ ○
　　　　　　　　己 ○ ○
　　　　　　　　戊 ○ ○
　　上　訴　人　乙 ○ ○
　　選任辯護人　陳 政 峰律師
　　上　訴　人　甲　　○
　　選任辯護人　莫 家 駿律師
右上訴人等因被告等殺人案件，不服台灣高等法院中華民國八十七年二月十七日第二
審更審判決（八十五年度上更(二)字第七八六號，自訴案號：台灣台北地方法院檢察署
八十一年度重自字第一號、八十二年度重自緝字第一號），提起上訴，本院判決如左
：
    主  文
原判決撤銷，發回台灣高等法院。
    理  由
本件原判決認定上訴人乙○○為有配偶之人，但仍與被害人盧星明過從甚密，並發生
超友誼關係，於民國七十九年十一月間獲悉盧星明將與女子黃琴伶結婚，心生怨恨，
乃意圖予以殺害，同年十一月二十八日上午十一時左右，乙○○與盧星明二人在台北
市○○○路○段二三五號九樓盧星明開設之婦產科診所內，乘盧星明未防備之際，以
鈍器猛擊盧星明之前頭部，並以手掐扼其頸部，致使昏迷後，再打電話通知其好友即
上訴人甲○前來，與甲○謀議後共同將昏迷中之盧星明自九樓窗戶推下，致盧星明墜
地，因頭部破裂大量出血死亡，案經盧星明之父盧毅揮提起自訴，嗣盧毅揮於訴訟中
死亡，由其配偶盧康雲承受訴訟等情。因而撤銷第一審該部分無罪之判決，改判論
處乙○○、甲○共同殺人罪刑。復以自訴意旨略稱：自訴人（盧毅揮）之子盧星明於
七十九年十一月二十八日上午十一時左右，自台北市○○○路○段二三五號九樓墜樓
死亡。嗣經法醫師解剖，認有他殺之嫌。而乙○○、甲○二人於事發當時在場，被告
己○○、戊○○、丁○○、丙○○亦各可疑為在場，且彼四人經發覺與盧星明或有感
情糾葛，或有金錢糾紛，案發後對諸多疑點又交代不清，為此提起自訴，認蔡進豪、
戊○○、丁○○、丙○○四人涉有刑法第二百七十一條第一項之共同殺人罪嫌。但經
調查結果，以該四被告犯罪尚屬不能證明，因而維持第一審均諭知被告等無罪之判決
，駁回上訴人在第二審之上訴，固均非無見。惟查：(一)、原判決認定乙○○為有配偶
之人，但仍與盧星明過從甚密，並發生超友誼關係，於七十九年十一月間，獲悉盧星
明將與女子黃琴伶結婚，心生怨恨，乃意圖予以殺害，無非以「右揭犯罪事實，迭據
自訴人及其代理人指訴綦詳」及「被告乙○○為有夫之婦，其夫為莊國均，有戶籍謄
本可稽，惟其仍與盧星明來往密切，曾為盧星明辦理大筆貸款事宜，此為其所自承，
且乙○○與盧星明曾發生超友誼關係，有乙○○於八十年三月三日與盧星明之兄盧星
亮之電話通話錄音紀錄在卷可憑（按該通話紀錄乙○○雖未直承與盧星明發生過性關
係，但由其與盧星亮之對話中，已隱約表示其與盧星明曾有性關係），而盧星明於墜
樓前即將與另外女子黃琴伶結婚，亦有黃琴伶與盧星明之兄盧星照之通話紀錄在卷可
憑，該通話紀錄之內容為真正，並經黃琴伶具狀陳明（黃琴伶經本院多次傳拘未到，
因其已具狀陳述，本院認無再繼續傳拘其到庭作證之必要）。」為其依據。惟自訴人
於原審提出一份自稱係在八十年三月三日乙○○打電話給盧星亮之部分通話紀錄，因
而指稱「被告乙○○與盧星明間，有男女私情存在，被告乙○○並曾因而懷孕流產」
（見承受訴訟人於原審八十五年九月二十五日「調查證據聲請狀」），乙○○於八
十六年五月二十七日對受命法官所問：「你們二人有無逾越男女友誼關係﹖」答稱：
「絕對沒有，自訴代理人問此話，是人身攻擊。」而後，於八十六年八月二十六日之
訊問中，自訴代理人何邦超律師復陳稱：「在原審八十二年二月十八日有提一份調查
證據狀，附譯文一份，請求調查該錄音是否為乙○○與盧星亮及黃琴伶與盧星照間之
談話錄音。」原審受命法官乃提示譯文予乙○○，並問：「（提示譯文）是否該錄音
為你與盧星亮所對話﹖」乙○○答稱：「那不是我的對話，純為何邦超律師自行編造
。」原審受命法官再問：「與盧星亮之對話譯文，那些不是你的對話﹖」乙○○答稱
：「依譯文所載內容，均不是我說話的口氣。」嗣原審復於八十六年十月二十八日當
庭播放盧星亮與乙○○電話錄音後，乙○○則陳稱：「我未與盧星明有逾越男女關係
，也沒有懷盧星明的骨肉。」依此，乙○○對於前揭所稱「盧星亮與乙○○於八十年
三月三日通話錄音帶。」從始至終，均否認其真正性，茲乙○○既否認該錄音帶之真
正，並堅稱譯文所載絕非其說話之口氣，則原審基於職權調查之法則，自應將該錄音
帶送請鑑定其音質是否為乙○○之聲音﹖並用以查明錄音帶有無再行剪接之情事，原
審未予調查，即遽予認定錄音帶為真正，自嫌速斷。又法院採用證言，應以言詞訊問
為原則，即有不得已情形，亦須就其所在或所在地之法院訊問，若證人僅以書面代當
庭之陳述，不得採為認定事實之根據，原判決認定「盧星明與黃琴伶即將結婚」，係
以自訴人提出一份自稱係在七十九年十二月初，黃琴伶醫師與盧星照之通話紀錄及一
封署名黃琴伶之陳報狀為憑，然陳報狀是否為黃琴伶所出具，非無可疑（按寄交該陳
報狀之信封為陳道申律師事務所之信封），且黃琴伶就本件待證事實而言，係居於證
人之身份，原審未依法傳訊證人黃琴伶，竟以署名黃琴伶之陳報狀一紙，遽予認定「
盧星明將與女子黃琴伶結婚」，亦難謂合。(二)、台灣高等法院檢察署法醫中心（下稱
法醫中心），就第一審法院函請就「以本屍仰位後頭部著地之情形觀察，客觀上有無
意外失足或墜落自殺之可能﹖」「屍體右腿部齒咬痕跡如係掙扎，拉扯之際所形成者
，是否可能顯示如卷附照片所示平整之咬痕，抑應伴有不規則之外傷﹖」「如認為本
屍係因他殺致死，以卷內資料能否判斷加害人為一人或數人﹖」等為鑑定，其中「資
料檢討」欄載明「現場之樓房窗子開啟方式為中間軸轉動開放，經常為內大外小，
外大內小之狀況。死者經檢驗無藥物存在。死者身上之傷確實為生前落地撞擊所
發生－頭部外傷、脊椎斷裂、皮膚擦破傷，引起內出血，休克猝死。（省略）。
衣物及室內物件凌亂顯見曾有爭執拉推之情況發生，但窗口之窗簾（百葉窗簾）卻未
見明顯之彎折破損足見拉扯不在窗口。以該窗口之大小而言不能將人完整移出或橫
置。唯一的姿勢為頭或腳先行移出，之後可能沿牆壁向下方滑行，這樣的姿勢在自為
或他為都一樣。對所提的問題答覆如下：除有可能自殺外，意外失足屬不可能，但
在該處自殺以本案而言，疑點甚多。右腿部之齒咬痕跡是較平整，不像在掙扎中隔
了褲管所形成者。如有可疑為他殺時本案應不只一人，且其中應有孔武有力者參與
。但不完全同意為先打昏之後推出。不過因為屍體之毒品化驗未發現有任何毒物存在
，使用藥物使昏迷，再行推出似乎比較有效合理。」而於「鑑定結果」欄載明：「死
者盧星明墜樓頭部外傷出血休克猝死，應排除他殺之嫌疑。」嗣第一審法院就上開鑑
定書中所載認有疑義，乃再度函請法醫中心為說明，法醫中心於八十一年五月二十七
日以檢義醫字第三三三○號函覆略謂：「法醫中心高檢醫鑑字第三五號鑑定書末頁
正面第十行中：『在該處自殺以本案而言疑點甚多，即謂不可能有意外時，袛有自殺
、他殺來考慮，但以發生事件之環境而言，自殺是有可能，但案卷中爭執之處甚多』
爰此本（三五號）鑑定書鑑定結果項下結論『應排除他殺之嫌疑。』即謂如以他殺進
行偵查後，仍認無他殺之嫌疑時，則得以自殺結案或懸案。」法醫中心法醫方中民亦
就上開鑑定書到庭結證稱：「本案直接所看到的傷是墜樓時所碰撞造成的，以卷存資
料尚不能看到有毆打成傷的情形，如果直接墜樓，死者肺部瘀血情況應不嚴重，但死
者墜樓後，未死亡前，有可能造成吸入性的內因性窒息現象，但這不是死亡的原因，
死者身上並沒有顯著格痕跡；如自死者後方拉扯其衣領有可能在前喉頭氣管兩側造
成拇指、食指、中指之壓掐痕，是有可能的。衣服的領子和第一個扣子在頭部有可能
因從後面拉造成類似的壓痕；本案的死者是在生存的情形下墜樓，應無問題，如果用
手掐在頸部，一般來講，力量比較下，可能在樓上就扼死了，且對喉頭的軟骨也可能
造成傷害；死者的腰帶是從前面斷裂，應可推斷在生前曾被人從後面用力拉扯他的腰
帶和衣領。」（見一審卷第一宗第三○○頁、第三○一頁）原判決遽以方中民及法醫
中心之鑑定結果顯認有他殺之可能，即與上引資料不盡符合；況如原判決所認定「乙
○○係乘盧星明未防備之際，以鈍器猛擊盧星明之前頭部，並以其手掐扼其頸部，致
使昏迷」，則乙○○究係採何種鈍器猛擊盧星明之前頸部﹖未據原審查明，且未起出
該犯罪工具扣案，又未在婦產科診所內採集到鈍器猛擊所留下之血跡，遽行認定乙○
○係以鈍器猛擊盧星明之前頸部，尚嫌速斷。(三)、七十九年十一月二十八日上午十一
時許，台北市政府警察局大安分局（下稱大安分局）刑事組之人員，即趕到盧星明開
設婦產科診所之現場處理，甲○於警訊中供稱：「與盧星明朋友關係，盧星明為了財
務糾紛無法處理完畢，才會有跳樓自殺心理。」於許仲塋檢察官勘驗時供稱：「我認
識盧星明，去年年底透過攝影師柯錫杰介紹認識的，在今年他要接蘊雜誌時來找我，
請我幫忙辦雜誌，我婉拒了，最近是因有巴而可老板丙○○找他說要共同經營巴而可
，但還沒有成立而他有向盧先生借錢，借的詳細數目我不清楚，而巴而可貸款一直沒
下來，張某要用貸款來還盧某，而盧某借給張某的錢是盧某向朋友短期借款所借的，
影響到週轉，最近到期的大約有新台幣二千多萬元，盧某很沮喪，我們有勸他說，處
理不動產，但他認為時間太短，來不及，我今天早上幫他打電話給建築師看有否人要
買，但尚無結果，今天早上大約九點半以後，張小姐打電話給我，叫我趕快來，盧醫
師不聽她的勸告，後來我趕過來，我在門口就聽到張小姐在叫『盧醫師不要這樣子』
，我就趕進來辦公室，看到窗戶已經打開，盧醫師頭已在外，當時張小姐盡全力拉住
他，我見狀就趕緊過去幫忙拉住他，並且勸他不要這樣子，我抓他脖子抓不住，改拉
他褲帶，張小姐拉著他的腳，我看這樣不是辦法，我叫張小姐拉著他，我去打一一○
打通了，我跟一一○講，叫他派救護車來，然後我想找管理員幫忙，我下去管理員處
時，發現盧某已經掉落地上。」法醫中心方中民於第一審法院供稱：本案死者是在生
存的情形下墜樓應無問題，死者的腰帶是從前面斷裂，應可推斷在生前曾被人從後方
用力拉扯他的腰帶和衣領，但死者個子不小，乙○○和甲○二女子應不可能有這麼大
力氣（見一審卷八十一年十二月二十二日訊問筆錄），原判決認定甲○與乙○○共同
將盧星明自九樓窗戶推下，亦與上引資料不相符合。且甲○與乙○○究為如何之謀議
，原判決未予說明，竟認定乙○○通知甲○前來，與甲○謀議，自嫌理由不備。(四)本
院前次發回更審已指明：「3.請向台北市政府警察局大安分局追查命案現場之000
0000號電話之通話紀錄，以便查明被告等有無利用此電話於案發時或案發前與各
該被告住處或朋友之電話聯絡，做為共同殺害盧星明之工具與方法」（見八十三年度
台上字第五七九號判決），原判決以：「經傳訊大安分局之警員林國欽其供稱取回通
話紀錄後，不知有幾份，因為電話很複雜很多，我們有提出有掉，林國欽已無從提出
該0000000號電話通話紀錄，本院自無從據此查明被告乙○○、甲○有無利用
此電話於案發前與被告丙○○、己○○、戊○○、丁○○等四人或其他人聯絡」（見
原判決理由三之(二)內），然承受訴訟人盧康雲對被告丙○○、丁○○、己○○、戊
○○上訴，指出其於原審八十五年九月二十五日提出調查證據聲請狀略謂：「可見0
000000號電話發話紀錄為大安分局所截留甚明，承辦刑警林國欽在原審八十二
年三月十八日調查時亦直承該分局有調取該三支電話通話資料，惟其中000000
0號電話於移交時遺失云云（見原審卷第一七八頁），顯然有所掩飾，為明實情，以
明被告等之涉案情節，並證明被告等有無利用命案現場之0000000號電話為共
同殺害盧星明之工具與方法，實有請鈞院向大安分局追查0000000號電話於七
十九年十一月二十日至七十九年十一月二十八日期間之通話資料處理情形之必要。」
（見上更(二)卷一第五七頁背面至第五九頁正面），原審未向大安分局函查，亦未於判
決理由內說明該聲請何以不足採，則其所踐行之調查證據程序，難謂無誤。又酌法
醫中心高檢醫鑑字第○三五號鑑定書內載：「如有可疑為他殺時，本案應不只一人
，且其中應有孔武有力者參與。」法醫中心方中民供稱：本案死者是在生存的情形下
墜樓應無問題，死者的腰帶是從前面斷裂，應可推斷在生前曾被人從後方用力拉扯他
的腰帶和衣領，但死者個子不小，乙○○和甲○二女子應不可能有這麼大力氣，因此
本中心研判如係他殺兇手應不止一人，且應有孔武有力者參與（見一審卷八十一年十
二月二十二日訊問筆錄），即盧星明如係他殺，應係包括乙○○、甲○在內另有其他
孔武有力者參與，而非僅乙○○、甲○二人而已，究竟實情如何，丙○○、丁○○、
己○○、戊○○是否如盧康雲上訴意旨所指均有參與犯罪，仍須查明，期無枉縱。
承受訴訟人及乙○○、甲○均各提起上訴，指摘原判決不當，非無理由，應認原判決
仍有撤銷發回更審之原因。
據上論結，應依刑事訴訟法第三百九十七條、第四百零一條，判決如主文。
中      華      民      國    八十八    年      四      月      七      日
                              最高法院刑事第一庭
                                  審判長法官  施  文  仁
                                        法官  陳  炳  煌
                                        法官  張  淳  淙
                                        法官  花  滿  堂
                                        法官  林  秀  夫
      右正本證明與原本無異
                                              書  記  官
中      華      民      國    八十八    年      四      月     十三     日
